【裁判字號】    95,簡,202
【裁判日期】    950818
【裁判案由】    消防法
【裁判全文】
高雄高等行政法院簡易判決
                                     95年度簡字第00202號
原      告  甲○○
送達代收人  乙○○
被      告  屏東縣政府
代  表  人  丙○○縣長
訴訟代理人  己○○
            丁○○
            戊○○
上列當事人間因消防法事件，原告不服內政部中華民國95年4月
13日台內訴字第0950043046號訴願決定，提起行政訴訟。本院判
決如下：
    主  文
原告之訴駁回。
訴訟費用由原告負擔。
    事實及理由
一、原告係消防設備士（消士證2760號），受屏東縣潮州鎮○○
    路33號、35號「藍語電子遊戲場」委託，於民國（下同）94
    年6月27日進行檢修94年度上半年消防安全設備及製作消防
    安全設備檢修報告書，並於94年7月9日申報完成。嗣被告消
    防局第二大隊專責檢查小組於94年8月2日至上述場所實施複
    查時，發現「火警自動警報設備：偵煙式探測器未依規定作
    綜合檢查。」乃以其違反消防法第38條第3項規定，於94年9
    月8日以屏府消預字第0940003033號處分書裁處原告罰鍰新
    臺幣（下同）40,000元。原告不服，提起訴願，經遭決定駁
    回；遂提起本件行政訴訟。
二、原告起訴意旨略謂：(一)依被告消防局屏消預字第0940006791
    號函文解釋說明有關消防法規新增或變更時，消防主管機關
    並無責任及義務書面函件告知經國家考試及格持有考試及格
    證明文件之消防設備師、士人員，其解釋是否有理？按消防
    設備師、士人員，受消防設備師及消防設備士管理辦法法令
    管理，消防主管機關焉無責任及義務書面函件告知？(二)消防
    法施行細則第6條，內政部於91年6月12日以台內消字第0910
    088784號令修正：「管理權人依本法第九條規定應定期檢修
    消防安全設備之方式如下：一、外觀檢查：經由外觀判別消
    防安全設備有無毀損，及其配置是否適當。二、性能檢查：
    經由操作判別消防安全設備之性能是否正常。三、綜合檢查
    ：經由消防安全設備整體性之運作或使用，判別其機能。前
    項第一款、第二款之檢查，應每半年實施一次，第三款之檢
    查應每年實施一次。」甲類場所上半年只進行外觀、性能檢
    查，上揭情形被告消防局於92年12月1日始行通知，豈知經
    過一年半法令又修正，被告消防局第二大隊（安檢小組）於
    94年8月2日到該場所「藍語電子遊戲場」，立即作出開單並
    口頭說消防法施行細則已於94年3月修正（未看見條文，請
    自行上網查詢），其方式如何叫人信服。(三)該檢修場所之消
    防安全設備均經國家檢驗合格無虞之消防安全器材，且依消
    防法標準設置，檢查整體性之運作或使用均可判別其機能。
    在於災害發生時均能正確無誤啟動其功能動作，以上並無違
    反或廢弛其業務上應盡之義務。(四)消防法規頒布或修正及登
    錄於內政部消防署網站（有時查無），是否應於24小時上網
    查看其條文有無新增或變更，以免受其罰則，消防從事人員
    權益保障何在。(五)原告上網查詢內政部消防署網站，查無被
    告隊員所述之新修正的法令條文云云。並求為判決訴願決定
    及原處分均撤銷。
三、被告答辯意旨略謂：(一)按消防法第9條規定：「依第6條第1
    項應設置消防安全設備場所，其管理權人應委託第8條所規
    定之消防設備師或消防設備士，定期檢修消防安全設備，其
    檢修結果應依限報請當地消防機關備查．．．。」爰此，消
    防設備師及消防設備士依消防法規定執行各類場所消防安全
    設備之設計、監造、裝置、檢修等工作，且依「消防設備師
    及消防設備士管理辦法」第2條規定：「消防設備師或消防
    設備士應經考試及格持有考試及格證明文件，領有消防設備
    師或消防設備士證書者，始得執行業務。」同法第11條規定
    ：「消防設備師及消防設備士，自取得證書日起每3年應接
    受講習一次．．．。」故消防設備師士乃經考試及格之消防
    專業人士，且依規定應有定期接受講習之義務，並經由定期
    的講習得知最新消防法令及相關的法令規定，如此才能執行
    各項消防工作，故消防設備師士應對消防相關規定比一般民
    眾更專業，且應主動查詢相關消防法令的更新，例如定期上
    網瀏覽新增及變更的相關法令規定或加入相關同業公會，如
    此才能適時得知最新法令規章，增加其法規素養並塑造消防
    的專業性，進而對消費者負責。(二)被告消防局第二大隊（安
    檢小組）於94年8月2日至該場所複查消防安全設備時，發現
    原告針對火警自動警報設備之偵煙式探測器並未依規定作綜
    合檢查，僅作外觀、性能檢查，而消防安全設備檢修申報書
    內容未填寫卻申報，依消防法施行細則第6條規定：「管理
    權人依本法第9條規定應定期檢修消防安全設備之方式如下
    ：一、外觀檢查：經由外觀判別消防安全設備有無毀損，及
    其配置是否適當．．．前項各款之檢查，於各類場所消防安
    全設備設置標準規定之甲類場所，每半年實施一次，甲類以
    外場所，每年實施一次．．．。」且依內政部消防署88年7
    月22日（88）消署預字第8806714號函釋：「有關消防安全
    設備檢修申報之不實檢修認定疑義乙案說明二：有關消防安
    全設備檢修申報案件，消防機關於複查時，發現應實施檢修
    項目（如偵煙式探測器感度試驗）未檢測仍申報或應實施檢
    修設備（如避難器具）未辦理檢修及申報，即構成消防法第
    38 條第3項之不實檢修申報要件」。(三)至原告所提新修正法
    令條文，放置在內政部消防署網站，消防施行細則一欄中針
    對修正內容已有詳細規定，並非原告所稱查無新修正條文等
    語。
四、按「下列場所之管理權人應設置並維護其消防安全設備：一
    、依法令應有消防安全設備之建築物。二、一定規模之工廠
    及倉庫、林場。三、公共危險物品與高壓氣體製造、分裝、
    儲存及販賣場所。四、大眾運輸工具。五、其他經中央主管
    機關核定之場所。直轄市、縣（市）消防機關得依前項場所
    之危險程度，分類列管檢查；經檢查不合規定者，應即通知
    限期改善，並予複查。第一項各類場所消防安全設備設置標
    準，由中央主管機關定之。」「依第六條第一項應設置消防
    安全設備場所，其管理權人應委託第八條所規定之消防設備
    師或消防設備士，定期檢修消防安全設備，其檢修結果應依
    限報請當地消防機關備查；消防機關得視需要派員複查。但
    高層建築物或地下建築物消防安全設備之定期檢修，其管理
    權人應委託中央主管機關審查合格之專業機構辦理。」「消
    防設備師或消防設備士為消防安全設備不實檢修報告者，處
    新台幣2萬元以上10萬元以下罰鍰。」消防法第6條、第9條
    、第38條第3項定有明文。
五、原告係消防設備士（消士證2760號），受屏東縣潮州鎮○○
    路33號、35號「藍語電子遊戲場」委託，於94年6月27日進
    行94年度上半年消防安全設備檢修及製作消防安全設備檢修
    報告書，並於94年7月9日申報完成。嗣被告消防局第二大隊
    專責檢查小組於94年8月2日至上述場所實施複查時，發現「
    火警自動警報設備：偵煙式探測器未依規定作綜合檢查。」
    乃以其違反消防法第38條第3項規定，於94年9月8日以屏府
    消預字第0940003033號處分書裁處原告罰鍰40,000元等情，
    有原告製作之消防安全設備檢修申報書、被告消防局舉發違
    反消防法案件通知單、被告消防局消防安全檢查紀錄表（消
    防安全檢修申報複查紀錄表）、被告94年9月8日屏府消預字
    第0940003033號處分書等分別附於原處分卷及本院卷可稽，
    洵堪信為真實。原告提起本訴以：消防法施行細則第6條，
    內政部於91年6月12日以台內消字第0910088784號公告修正
    ，被告消防局於92年12月1日始行通知，豈知經過1年半即94
    年3月法令又修正，是消防法規新增或變更時，消防主管機
    關有責任及義務告知消防設備師、消防設備士，被告既未盡
    告知義務，原告上網查詢內政部消防署網站，亦查無新修正
    的法令條文，況該檢修場所之消防安全設備均經國家檢驗合
    格無虞之消防安全器材，且依消防法標準設置，檢查整體性
    之運作或使用均可判別其機能。在於災害發生時均能正確無
    誤啟動其功能動作，並無違反或廢弛其業務上應盡之義務，
    被告遽予處罰，即有未合云云資為爭執。
六、經查：
  (一)按「消防設備師或消防設備士應經考試及格持有考試及格證
    明文件，領有消防設備師或消防設備士證書者，始得執行業
    務。」「消防設備師及消防設備士，自取得證書日起每3年
    應接受講習一次．．．。」消防設備師及消防設備士管理辦
    法第2條、第11條定有明文。是消防設備師（士）乃經國家
    考試及格而取得證照之消防專業人員，且依規定應有定期接
    受講習之義務，並經由定期講習，又消防設備師士既係專業
    之從業人員，對於新知及法令之變更，自應隨時注意，或定
    期上網瀏覽新增及變更的相關法令規定，或加入相關同業公
    會，或訂閱相關公報等等，使其得無疏漏執行各項消防工作
    ，而非仰賴主管機關之書面告知，況法規之生效，係依一定
    程序制定後，由主管機關予以公告即生效力，並無應通知專
    門職業從業人員之責任與義務，是原告既係專門職業人員，
    其對法規之變動，自不能因主管機關未行告知而諉為不知，
    即得解免其責。
  (二)消防法於94年2月2日修正公布後，消防法施行細則亦經內政
    部以94年3月1日台內消字第0940091516號令修正公布，此相
    關法規除經主管機關公告外，並建置於內政部消防署網站，
    任何人均得由此網站而取得相關修正法令，原告主張其上網
    查詢內政部消防署網站，亦查無新修正法令云云，並不可採
    。
  (三)第按「管理權人依本法第9條規定應定期檢修消防安全設備
    之方式如下：一、外觀檢查：經由外觀判別消防安全設備有
    無毀損，及其配置是否適當．．．前項各款之檢查，於各類
    場所消防安全設備設置標準規定之甲類場所，每半年實施一
    次，甲類以外場所，每年實施一次．．．。」消防法施行細
    則第6條定有明文；又「有關消防安全設備檢修申報之不實
    檢修認定疑義乙案說明二：有關消防安全設備檢修申報案件
    ，消防機關於複查時，發現應實施檢修項目（如偵煙式探測
    器感度試驗）未檢測仍申報或應實施檢修設備（如避難器具
    ）未辦理檢修及申報，即構成消防法第38條第3項之不實檢
    修申報要件」內政部消防署88年7月22日（88）消署預字第
    8806714號函釋有案。本件被告消防局第二大隊（安檢小組
    ）於94年8月2日至「藍語電子遊戲場」複查消防安全設備時
    ，發現原告針對火警自動警報設備之偵煙式探測器並未依規
    定作綜合檢查，僅作外觀、性能檢查，而消防安全設備檢修
    申報書內容未填寫卻申報，有前揭檢修申報書在卷可佐，是
    原告對「藍語電子遊戲場」消防安全設備檢修，於火警自動
    警報設備之偵煙式探測器部分既未依規定作綜合檢查，揆諸
    前揭規定，被告據予裁罰，並無不合。
  (四)末按消防法之立法目的，在於為預防火災、搶救災害及緊急
    救護，以維護公共安全，確保人民生命財產，此觀之消防法
    第1條自明。是為達到前揭立法目的，確保建築物消防安全
    設備保持良好堪用，消防法第9條乃規定依第6條第1項應設
    置消防安全設備場所，應委託消防設備師（士）或專業機構
    ，定期檢修所屬建築物之消防安全設備，並依限申報，以維
    護公共安全，與該檢修場所之消防安全設備是否經國家檢驗
    合格尚屬無關，是原告主張該檢修場所之消防安全設備均經
    國家檢驗合格無虞之消防安全器材，且依消防法標準設置，
    檢查整體性之運作或使用均可判別其機能，在於災害發生時
    均能正確無誤啟動其功能動作，以上並無違反或廢弛其業務
    上應盡之義務云云，容有誤解。
七、綜上所述，原告前揭主張既不可採，則被告以原告前揭違章
    ，乃依消防法第38條第3項規定，以94年9月8日屏府消預字
    第0940003033號處分書裁處原告罰鍰40,000元，揆諸前揭法
    律規定，並無不合；訴願決定予以維持，亦無違誤；原告起
    訴意旨求為均予撤銷，為無理由，應予駁回，並不經言詞辯
    論為之。
八、據上論結，本件原告之訴為無理由，爰依行政訴訟法第236
    條、第233條第1項、第195條第1項後段、第98條第3項前段
    ，判決如主文。
中    華    民    國    95    年     8    月   18     日
                        第二庭法  官  戴見草
以上正本係照原本作成。
如不服本判決，應於送達後20日內，向本院提出上訴狀並表明上
訴理由，如於本判決宣示後送達前提起上訴者，應於判決送達後
20日內補提上訴理由書（須按他造當事人人數附繕本）。
提起上訴應預繳送達用雙掛號郵票7份（每份34元）。
中    華    民    國    95    年     8    月   18     日
                              書記官  蔡玫芳
附註:
行政訴訟法第235條（第1項、第2項）:
對於適用簡易程序之裁判提起上訴或抗告，須經最高行政法院之
許可。
前項許可，以訴訟事件所涉及之法律見解具有原則性者為限。


司法院資訊處製作；財團法人民間司法改革基金會備份。
